【裁判字號】    94,上更(一),13
【裁判日期】    950406
【裁判案由】    損害賠償
【裁判全文】
臺灣高等法院高雄分院民事判決        94年度上更(一)字第13號
上  訴  人  丙○○
上  訴  人  乙○○
上二人共同  林祈福律師
訴訟代理人
被上訴人    聯邦商業銀行股份有限公司
            （即中興商業銀行股份有限公司承當訴訟人）
法定代理人  戊○○
訴訟代理人  己○○
            甲○○
            丁○○
上列當事人間請求損害賠償事件，上訴人對於民國89年11月2 日
臺灣高雄地方法院89年度重訴字第6 號第一審判決提起上訴，經
最高法院第1 次發回更審，本院於95年3 月22日言詞辯論終結，
判決如下：
    主  文
原判決關於駁回上訴人後開第二項給付之訴部分，及訴訟費用之
裁判（除確定部分外）廢棄。
被上訴人應給付上訴人新台幣伍拾萬元，及自民國89年1 月13日
起至清償日止，按週年利率百分之五計算之利息。
其餘上訴駁回。
第一、二審及發回前第三審訴訟費用（除確定部分外），由上訴
人負擔三分之二，餘由被上訴人負擔。
    事實及理由
一、上訴人主張：上訴人於民國86年9 月18日，與保證責任台南
    市第二信用合作社（下稱南二信）簽訂坐落台南市○○段11
    21及1122號土地（下稱系爭土地）之買賣合約書，約定南二
    信於翌日即86年9 月19日以不得低於新台幣（下同）1900萬
    元之價金，向臺灣臺南地方法院民事執行處（下稱臺南地方
    法院）標買系爭土地，其再以1950萬元之價金向南二信購買
    。其已支付簽約時定金50萬元及第一次價款100 萬元，餘款
    1800萬元，約定由其向南二信貸款之方式支付，而南二信應
    於取得系爭土地不動產權利移轉證書10日內，拆除系爭土地
    上第三人所有之地上物，且於15日內備妥相關證件，將系爭
    土地所有權移轉與上訴人，其則於不動產移轉登記時辦妥貸
    款手續，如南二信違約，上訴人得請求懲罰性違約金150 萬
    元。詎南二信已於86年12月21日取得系爭土地之不動產權利
    移轉證書，惟未依約履行拆除地上物及所有權移轉登記手續
    ，南二信既輾轉被中興商業銀行股份有限公司（下稱中興銀
    行）、被上訴人概括承受其資產負債，被上訴人自應承受系
    爭土地買賣關係所生之權利義務，爰依契約及修正前民法第
    250 條第2 項但書規定，聲明：被上訴人應給付上訴人15 0
    萬元，及自起訴狀繕本送達翌日即89年1 月13日起至清償日
    止，按年息百分之五計算之法定遲延利息（超過部分之請求
    ，業經最高法院判決上訴人敗訴確定）。
二、被上訴人則以：系爭合約關於違約金之約定，應屬賠償額預
    定性違約金，而非懲罰性違約金之性質，上訴人不得另行請
    求消極損害之利潤損失；且其多次催告上訴人辦理貸款，上
    訴人均以被上訴人逾期拆除地上物應先給付150 萬元違約金
    ，及應以土地實際移轉價格為增值稅之計算基礎等藉口，拒
    不辦理貸款手續，自不得請求遲延之損害賠償。且系爭土地
    之未辦移轉登記與上訴人，乃上訴人要求先給付違約金、主
    張土地增值稅應以實際交易價額為準，又未提供相當擔保以
    供核貸，被上訴人並無違約責任，縱認延後拆除地上物違約
    ，違約金約定150 萬元亦屬過高，應予酌減。再者，上訴人
    已交付內含定金之150 萬元價金，業經被上訴人沒收，被上
    訴人既仍有交付價金義務，主張以之抵銷等語，資為抗辯。
三、上訴人主張兩造曾於上開時地簽訂系爭土地之買賣合約書，
    約定南二信於86年9 月19日以不得低於1900萬元之價金，向
    臺南地方法院標買後，上訴人再以1950萬元之價金向南二信
    購買。上訴人已給付定金50萬元及價款100 萬元，價金餘款
    1800萬元，約定由上訴人向南二信貸款之方式支付。嗣南二
    信已於86年12月21日取得系爭土地權利移轉證書，且南二信
    於86年9 月18日被中興銀行概括承受其資產負債，中興銀行
    再於94年3 月19日為被上訴人概括承受其資產負債，然系爭
    土地迄未辦理移轉登記與上訴人。再者，系爭土地上第三人
    所有之地上物係於87年8 月10日拆除完畢等情，為兩造所不
    爭執，並有概括承受概括讓與合約書、系爭土地買賣合約書
    、不動產權利移轉證書、臺南地方法院86年10月13日86南院
    慶執清字第1108號函暨分配表、土地登記謄本及逾期放款催
    收日誌、行政院金融監督管理委員會函等在卷（原審卷26
    至33、73至75頁，本院前審卷一194 、195 、97頁，最高法
    院卷54至56頁）可憑，堪信為真。又系爭違約金屬賠償總額
    預定性違約金，亦經最高法院確定判決認定。是本件爭點乃
    在：（一）未辦理系爭土地移轉登記與上訴人，是否係可歸
    責於被上訴人之事由，上訴人因而得請求違約金？（二）上
    訴人是否因被上訴人未依約拆除系爭土地上之地上物而得請
    求違約金？（三）所約定之150 萬元違約金是否過高而應酌
    減？（四）被上訴人可否以對上訴人尚有價金債權主張抵銷
    ？茲分述如下：
四、未辦理系爭土地移轉登記與上訴人，是否係可歸責於被上訴
    人之事由，上訴人因而得請求違約金？
    （一）按解釋當事人之契約，應綜觀契約全文，於文義上及
          論理上詳為推求，不得斷章取義拘泥於字面，亦不得
          妄加臆測，致失當時立約之真意。又兩造互負有給付
          之義務者，除一方有負先為給付之義務外，本應由兩
          造同時履行，如一造並未履行其債務，自不得以對造
          未先履行，請求賠償損害，最高法院20年台上字第12
          77號判例參照。查系爭土地買賣契約為雙務契約，上
          訴人向南二信買受系爭土地，被上訴人又已輾轉概括
          承受系爭買賣關係之權利義務，上訴人即負有支付價
          金與被上訴人，被上訴人負有移轉土地所有權與上訴
          人之義務，故除有一方應先行給付情事外，二者具有
          互為對待給付之關係，先此敘明。次查系爭合約書第
          2 條第2 項載有「第2 次付款於產權移轉完成後，甲
          方（南二信）得提供新台幣1800萬元之貸款與乙方（
          上訴人）承貸後支付甲方」等文，有該合約書可憑，
          且為兩造不爭。上訴人因而主張南二信辦理系爭土地
          所有權移轉登記後，始有辦理1800萬元貸款之義務云
          云。惟合約第6 條亦約定「甲方於法院取得該不動產
          權利移轉證書起15日內備妥移轉登記證件過戶乙方，
          乙方應於登記不動產移轉時辦妥貸款所需全部手續」
          。此外依合約內容，別無南二信有先行給付之義務，
          則南二信辦理所有權移轉與上訴人，與上訴人需辦妥
          貸款1800萬元以為價金餘額之支付，即立於同時履行
          之對待給付關係，方符於買賣契約之雙務性及不動產
          交易習慣，故上訴人主張南二信負有先辦理土地所有
          權移轉登記之義務，被上訴人應先給付云云，自非可
          信。
    （二）次按因契約互負債務者，他方提出之對待給付若不完
          全，既非依債務本旨為之，除其情形拒絕自己之給付
          有違誠實及信用方法者外，在他方補正前，非不得行
          使同時履行抗辯權拒絕自己之給付。上訴人雖辯稱其
          已交付土地過戶所需之文件，無法辦妥貸款之真正原
          因，乃被上訴人於承受系爭買賣關係後，片面附加原
          買賣合約未約定之事項，即要求上訴人放棄請求違約
          金，並加徵第三人吳成文為保證人，且就系爭土地再
          為被上訴人設定地上權作為貸款條件，故非上訴人違
          約。又兩造有關系爭土地買土地增值稅應以實際交易
          價格為課徵基礎，而非按公告現值申報土地增值稅，
          況土地增值稅之申報，乃出賣人即南二信之義務，故
          此部分與上訴人有無違約無關云云，經查：
     （1）本件買賣雙方並未特約系爭土地移轉時如何計算土地
          增值稅，為兩造不爭，且與合約書所載相符。則其申
          報及繳納即應依法為之。按土地為有償移轉者，土地
          增值稅之納稅義務人為原所有權人，土地稅法第5 條
          第1 項第1 款，定有明文；又已規定地價之土地，於
          土地所有權移轉時，應按其土地漲價總數額徵收土地
          增值稅；經法院拍賣之土地，以拍定日當期之公告土
          地現值為準，但拍定價額低於公告土地現值者，以拍
          定價額為準，復為同法第28條、第30條定明。而系爭
          土地87年7 月之公告現值為每平方公尺2 萬3000元，
          面積共450 平方公尺（前審卷一194 、195 頁），公
          告現值為1035萬元。南二信於86年9 月19日以1920萬
          元拍定，87年4 月2 日為所有權移轉登記（前審卷一
          66 頁 上訴人所主張），並有權利移轉証書、分配表
          在卷（原審卷73至75頁）足證。又南二信向台南地方
          法院標買系爭土地後，依法應納之土地增值稅，即依
          公告現值之價額計算、申報，有上開分配表可憑。次
          查如兩造依約履行，則應於取得系爭土地權利移轉證
          書15日內辦理移轉登記，此時，公告現值並未變動，
          南二信再出賣與被上訴人時，無庸繳納增值稅；反之
          ，如依拍定價格計算土地增值稅，則南二信尚需繳納
          300 餘萬元之土地增值稅。參以雙方約定，南二信應
          以不得低於1900萬元之價額向台南地方法院標買，再
          以1950萬元出賣與被上訴，最多只不過50萬元利得，
          如以實際標買價金即1920萬元計算，更僅有30萬元差
          額，如謂南二信出賣系爭土地與被上訴人時，應按實
          際交易價格計算土地增值稅，須多負擔300 餘萬元土
          地增值稅，豈非賠售數百萬元，況雙方若有此真意，
          攸關數百萬元之土地增值稅應如何負擔，何未於合約
          書內訂明。此由證人即中興銀行赤崁分行經理鄭金湖
          ，証稱原買賣契約未要求一定依實際買賣價金計算土
          地增值稅，如依上訴人主張，被上訴人需賠本近400
          萬元，中興銀行當然不同意，上訴人因此不來辦理過
          戶及貸款手續等語益徵（原審卷65頁），且與合約書
          所載情詞相符，況上訴人亦自承有要求依買賣價金計
          算土地增值稅之事實（原審卷66頁）。準此，土地增
          值稅如何憑算，土地稅法既有規定，且南二信標買系
          爭土地時，並無買價低於公告現值情事，兩造訂約時
          ，復未約定土地增值稅之課徵基礎為何，則被上訴人
          抗辯依土地公告現值計算，核屬可採；上訴人主張應
          以兩造土地實際交易價值作為課徵標準，尚不足信。
    （2）上訴人另主張土地增值稅依法由出賣人申報繳納，南
         二信即可自行申報等語。然若如此，何以上訴人對土
         地增值稅應如何計算申報仍爭執再三？實則依兩造系
         爭土地之買賣，係約由南二信先向台南地方法院標買
         後，再轉售與被上訴人，標買價額雖非確定，但為一
         定額數即1900萬元以上，轉售價1950萬元則明確約定
         之模式，有關數百萬元土地增值稅差，已嚴重影響價
         金之決定，依丙○○係景德美建設有限公司之負責人
         ，有授信報告足憑（前審卷一178 頁），對一般土地
         買賣交易，增值稅核算基礎除有特約外，係依上開法
         條規定辦理，當知之甚詳。上訴人又自承購買系爭土
         地係欲建屋販售營利之用，則對建案成本息息相關之
         土地增值稅算法尤無忽略可能。據此，應認土地增值
         稅形式上由南二信單獨為之即可，固屬非虛，惟上訴
         人是否因而執此為拒絕或延後辦理後續移轉、貸款手
         續之意圖，要非無疑。
    （3）又依系爭合約書第2 條第2 項：第2 次付款於產權移
         轉完成後，南二信得提供1800萬元之貸款與上訴人承
         貸後支付南二信之約定觀之，亦不外乎僅為價金餘額
         如何貸款、支付之約定，且系爭買賣契約並未特約被
         上訴人應先為給付，價金之給付與所有權之移轉有對
         待給付關係，業如前述。則南二信為確保債權之清償
         ，且未明確約定所貸之1800萬元完全以系爭土地為擔
         保之情形，本得要求提供其他擔保。蓋金融業就借款
         人或第三人所提出之不動產供債務履行之擔保者，於
         實務上向採最高限額抵押權而非普通抵押權方式辦理
         ，此為曾提供不動產向金融業辦理貸款之民眾所週知
         之事實，丙○○為建設公司負責人，要無不知之可能
         。又所謂最高限額抵押權，乃為預定抵押物應擔保債
         權之最高限額所設定之抵押權。其所擔保之債權包括
         本金，利息、遲延利息及約定違約金，如上開債權總
         額超過該限額者，超過部分即無優先受償之權。故而
         於金融業放貸實務上，均按抵押不動產之價值之一定
         成數計算，而非全額貸款，藉以保障抵押權所擔保之
         債權總額即本金、利息、違約金等完全受償之擔保。
         查本件兩造契約就貸款細節並未明確約定，且依約定
         亦僅「得」貸與而非「應」貸與，有上開買賣合約書
         足佐。則被上訴人主張於評估債權確保可能下，決定
         以其中百分之七十額數以系爭土地為抵押貸款，百分
         之卅為信用貸款而要求追列吳文成為保證人，甚或要
         求其他形式之擔保如上訴人所稱之地上權云云，尚難
         認係加諸約定條件所無之貸款限制（未約定不生加諸
         問題），且合於銀行界辦理抵押貸款之經驗法則與流
         程，是上訴人主張依兩造買賣合約書約定，兩造所約
         定之1800萬元應全數係抵押貸款等語，即難信為真實
         。
    （4）上訴人又主張依中興銀行內部簽辦意見等文件（前審
         卷一122 至142 頁），亦可認定中興銀行亦認為自己
         違約云云，然為被上訴人以僅係內部意見等語抗辯。
         查依中興銀行88年7 月13日致該行赤崁分行函所載內
         容（前審卷一122 頁），雖然屬實，然該函已同時指
         示應依該行核准之授信條件，完成所有手續後始同意
         支付違約金150 萬元（由南二信支付），否則對上訴
         人主張給付遲延等，顯然並非無條件支付違約金。按
         金融業本以賺取利差為營業首要手段，本件縱依內部
         簽核文件同意支付違約金如上，但既以辦妥前開貸款
         手續為前題，是否因評估貸款後可能賺取之利差所為
         之考量結果，非無可能，要難憑此即謂自己承認違約
         。
    （5）參以系爭買賣合約既為雙務關係，價金之給付與所有
         權移轉有對待給付關係，則於各該當事人依約提出自
         己給付前，他造當事人尚無給付之義務。茲上訴人既
         未依約提供貸款之擔保，致中興銀行不敢貿然貸與18
         00萬元以為價金之給付，上訴人未依債務本旨提出自
         己給付明甚，被上訴人行使同時履行抗辯權而拒絕移
         轉系爭土地與上訴人即屬正當，要無歸責事由可言。
         反之，依系爭合約書第2 條約定，價金餘款1800萬元
         應於產權移轉後，以向南二信辦理貸款方式支付，及
         第6 條約定南二信於取得權利移轉證書起15日內備妥
         移轉登記證件過戶上訴人，上訴人應於登記不動產移
         轉時辦妥貸款手續等綜合觀察，應認上訴人應於南二
         信取得上揭移轉證書15日即應辦妥貸款手續，詎經中
         興銀行88年5 月10日、11月4 日陸續催告，有上訴人
         不爭執真正之台南郵局第467 、216 號存證信函在卷
         （前審卷一111 至112 頁、125 頁）足佐，竟仍以無
         相當因果關係之中興銀行遲誤拆除地上物時間，應先
         給付違約金及土地增值稅應以拍定價額計算等為由而
         拒不履行，應認屬可歸責於上訴人之事由而應負債務
         不履行責任。
五、上訴人是否因被上訴人未依約拆除系爭土地上之地上物，而
    得請求違約金？
    （一）按民法第二百五十條就違約金之性質，區分為損害賠
          償預定性質之違約金，及懲罰性違約金，前者乃將債
          務不履行債務人應賠償之數額予以約定，亦即一旦有
          債務不履行情事發生，債務人即不待舉證證明其所受
          損害係因債務不履行所致及損害額之多寡，均得按約
          定違約金請求債務人支付，此種違約金於債權人無損
          害時，不能請求。後者之違約金係以強制債務之履行
          為目的，確保債權效力所定之強制罰，故如債務人未
          依債之關係所定之債務履行時，債權人無論損害有無
          ，皆得請求，且如有損害時，除懲罰性違約金，更得
          請求其他損害賠償。最高法院83年度台上字第2879號
          民事判決可參。
    （二）南二信於86年12月21日取得系爭土地權利移轉證書，
          另中興銀行係於87年8 月10日始拆除系爭土地上之地
          上物（前審卷97頁催收日誌）等情，為兩造不爭，業
          如前述。而依系爭合約書第3 條約定，中興銀行應於
          取得權利移轉證書後10日內拆除該地上物，中興銀行
          已有違約情事已甚顯然，此亦為最高法院所認定（發
          回係針對損害額之舉證問題）。次按本件兩造所約定
          之違約金，屬損害賠償總額預定性違約金，業經最高
          法院判決確認在卷。則依損害賠償總額預定性違約金
          之性質，本件被上訴人就拆除地上物部分有給付遲延
          發生，上訴人不待舉證證明其所受損害多寡，即得請
          求違約金。反之如被上訴人主張上訴人無損害，則應
          由上訴人就此有利事實舉證證明。
    （三）查被上訴人雖以上訴人自承於86年11月間取得建築線
          ，顯見在此之前，南二信依約應拆除而未拆除，則迄
          被上訴人拆除之日，並無造成實際損害，且拆除與否
          僅生應否負物之瑕疵擔保責任，既已補正，即無損害
          等語抗辯。姑不論債務不履行既包括給付遲延，何以
          補正後即當然無損害，未見論述，況復未能舉證上訴
          人無損害，依上開說明，應認未盡舉證之責，所辯即
          不可信實，從而堪認上訴人主張違約金請求權已具體
          存在為真。
六、兩造所約定之150 萬元違約金是否過高而應酌減？
   （一）按約定之違約金過高者，法院得減至相當之數額，民
         法第252 條定有明文。至於是否相當，即須依一般客
         觀事實，社會經濟狀況及當事人所受損害情形，以為
         斟酌之標準。且約定之違約金過高者，除出於債務人
         之自由意思，已任意給付，可認為債務人自願依約履
         行，不容其請求返還外，法院仍得依前開規定，核減
         至相當之數額。最高法院79年台上字第1915號著有判
         例可參。
   （二）經查上訴人雖主張因被上訴人之給付遲延致其受有容
         積率限制，建坪減少，及時間、機會成本、地價下跌
         ，並測量釘樁費等之損失云云。然上訴人自承於86年
         11月間取得指定建築線後，因土地未辦理過戶而未能
         著手為建物興建工程，復因台南市政府於88年6 月18
         日起實施容積率管制，無法依原設計圖說興建，致建
         物面積縮減，而受有利潤損失。準此，上訴人雖於86
         年11月間取得指定建築線後已從事建築圖說設計，惟
         其遲未能著手進行建物之興建工程，實乃因系爭土地
         未能辦理過戶所致。此由被上訴人雖未依兩造約定於
         取得權利移轉證書後10日內即86年12月底前拆除地上
         物，遲至87年8 月10日始拆除地上物完畢，有被上訴
         人簡便行文表及函稿在卷（前審卷一138 至142 頁）
         可證。但上訴人於被上訴人拆除地上物後迄今，仍未
         興建公寓足徵，益見被上訴人逾期未拆除地上物，與
         上訴人是否受有實際損害間，無相當因果關係，此部
         分即難憑以主張損害賠償，當亦不得據此主張該150
         萬元違約金。是有關容積率、建坪減少、時間、機會
         成本、地價下跌等即令非虛，或屬未辦理所有權移轉
         登記前，上訴人不可能允許其作業，或屬客觀環境使
         然，均難認係因拆除地上物所受之損害，而無因果關
         係；至測量費等1 萬6950元，為被上訴人不爭（本卷
         100 頁）；參以遲延拆除期間約7 月（87年1 月至8
         月），上訴人資金之運用，並客觀上至少受有該期間
         之法定利率利息損失等審酌結果，認違約金以50 萬元
         為適當，應予准許，逾此部分尚嫌過高，自應酌減。
七、被上訴人可否以對上訴人尚有價金債權主張抵銷？
    被上訴人主張150 萬元業經其沒收，另兩造間就系爭土地買
    賣合約尚屬存在，此為上訴人自認（本卷133 頁），則上訴
    人即有依約繳納價金之義務，爰以該價金債權主張抵銷違約
    金云云。然兩造迄未解除系爭買賣合約如上，且價金債權與
    所有權移轉債權互屬對待給付關係，設任何一造得以該對待
    給付關係，憑以主張抵銷，無異認他造應先為給付，而剝奪
    其同時履行抗辯權之行使（此部分給付原即係本於價金意思
    而交付，此性質不變）。況一經行使同時履行抗辯，在對方
    未為對待給付前，應認未屆清償期而與抵銷之要件不合，被
    上訴人為抵銷抗辯，亦不以信實。
八、綜上所述，上訴人主張依系爭買賣合約，被上訴人應將系爭
    土地之地上物拆除，卻遲延拆除，屬可歸責人被上訴人之事
    由，受有損失，可請求違約金，為可採；至應將系爭土地移
    轉登記與上訴人，卻不予登記一節，為不可採。被上訴人有
    關拆除地上物之抗辯，為不可信；土地移轉登記部分之抗辯
    正當有據。從而，上訴人本於系爭買賣合約法律關係，請求
    被上訴人給付50萬元，及自起訴狀繕本送達翌日即89年1 月
    13 日 起至清償日止，按週年利率百分之五計算之利息，為
    有理由，應予准許。逾此所為請求，為無理由，應予駁回。
    原審就上訴人請求有理由部分，為其敗訴判決，尚有未洽。
    上訴意旨就此部分求予廢棄改判，為有理由，爰由本院予以
    廢棄改判如主文第2 項所示，該部分假執行之聲請，因本院
    判決後即告確定，不生假執行問題，附此敘明。至於上訴人
    之請求不應准許部分，原判決為上訴人敗訴之判決，並駁回
    其假執行之聲請，經核並無不合，上訴意旨求予廢棄改判，
    為無理由，應駁回其上訴。
九、本件為判決基礎之事實已明，兩造其餘攻擊防禦方法，不逐
    一論述。
十、據上論結，本件上訴為一部有理由，一部無理由，依民事訴
    訟法第450 條、第449 條第1 項、第79條但書、第85條第1
    項前段，判決如主文。
中    華    民    國    95    年    4     月    6     日
                              民事第五庭
                                  審判長法官     蔡明宛
                                  法      官     曾錦昌
                                  法      官     黃國川
以上正本證明與原本無異。
本件不得上訴。
中    華    民    國    95    年    4     月    6     日
                                  書  記  官     梁雅華


司法院資訊處製作；財團法人民間司法改革基金會備份。
